臺北高等行政法院判決　　　　　　　　　　　　　　九十二年度訴字第一九九七號
　　　　　　　　　　　　　　　.
　　原　　　告　楊廣義即益隆機械工廠
　　被　　　告　財政部臺灣省北區國稅局
　　代　表　人　林吉昌（局長）
　　訴訟代理人　甲○○
右當事人間因營業稅事件，原告不服財政部中華民國九十二年三月四日台財訴字第○
九二一三五一二六三號訴願決定，提起行政訴訟。本院判決如左：
　　主  文
原告之訴駁回。
訴訟費用由原告負擔。
　　事  實
甲、事實概要：
    緣原告涉嫌無進貨事實，於民國（以下同）八十二年十月至八十五年十二月間取
    得正成加油站有限公司等九家加油站異常統一發票計五十二張，金額新台幣（下
    同）六、O四六、五五三元（未含稅），充作進項憑證，並以之申報扣抵銷項稅
    額，致逃漏營業稅三O二、三二八元。案經法務部調查局新竹縣調查站查獲，移
    由原處分機關新竹市稅捐稽徵處審理違章成立，乃按所漏稅額處一倍之罰鍰計三
    0 二、三OO元（計至百元止）。原告不服，申請復查，未獲變更，提起訴願，亦
    遭決定駁回，遂向本院提起本件行政訴訟。並自九十二年一月一日起，由被告承
    受新竹市稅捐稽徵處有關營業稅業務。
乙、兩造聲明：
　一、原告聲明：訴願決定、復查決定及原處分均撤銷。
  二、被告聲明：駁回原告之訴。
丙、兩造之爭點：（一）原告有無虛報進項稅額之違法情事？
                （二）罰鍰處分是否違法？
原告主張：
一、按本公司之所以虛報如上述之進項憑証，實有特殊之情事，非本公司所自願，亦
    即八十二至八十五年度間本公司之帳証委由『華益會計事務所』，負責人莊月美
    記帳登錄，並負責申報繳納營業稅，於報稅期間，在未知會本公司之情況下，私
    自補進如上述之進項憑證，並扣下本公司交與之同等額之營業稅款中飽私囊，案
    經調查局調查，此稅捐處皆瞭解其犯案之過程，是以本公司實屬受害人，未受法
    律之保護，反須連補帶罰，損失不貲。
二、按依財政部84.6.29台財稅第841630114號函之規定，以不得扣抵之進項憑証申報
    扣抵稅款者，依大法官會議釋字第三三七號解釋意旨辦理。而司法院大法官釋字
    第三三七號解釋要旨為：營業稅法第五十一條第五款成罰的要件有二：第一，有
    虛報進項憑証稅額。第二，因而造成逃漏稅款之事實。就第一個要件而言，本公
    司並未有虛報進項稅額之行為，雖然造成逃漏稅捐的事實，而虛報進項憑証的行
    為係本公司委託之代客記帳業者莊月美，總不能因他人違法而本公司代為受罰，
    此違反法律正義之原則，而原處分機關（新竹市稅捐處）以民法第一０三條之規
    定：代理人於代理權限內以本人名義、、、，直接對本人發生效力，按上述之規
    定係在代理權限內方才成立，亦即本公司委其記帳報稅，並未唆使其逃漏稅捐，
    故其違法係其個人事由，亦是無權代理之事由，不應影響到本公司又稅捐處以疏
    於督導為由，責令本公司須為此負責，然以本公司之立場，記帳業者，熟悉各種
    帳務處理程序，而本公司究屬外行方才委其記帳，試問以本公司之外行如何去督
    導內行之代客記帳業，此於情於理皆不能支持稅捐處之論點，再者，稅捐處以莊
    月美之行為就與本公司之關係而言，係屬民、刑事之範疇與稅捐處之稽徵無涉，
    誠然，本公司所託非人，侵占本公司應繳之稅款，本公司也承認如上之損失，自
    願補繳其侵占之稅款，至於一倍之罰鍰部分，本公司認為逃漏稅捐究非本公司之
    意圖及行為，因此受罰實屬冤屈，多次請願，亦無有正義及魄力之官員力挺，皆
    說是依法行事，然此事應屬特殊不可與一般逃漏案件並論，綜上所述，本公司實
    無過失，按大法官第二七五號解釋：若本公司能舉証証明自己無過失時，即可不
    受處罰，此調查局亦有備案。
被告主張：
一、按「除本法另有規定外，不論有無銷售額，應以每二月為一期，於次期開始十五
    日內，填具規定格式之申報書，檢附退抵稅款及其他有關文件，向主管稽徵機關
    申報銷售額、應納或溢付營業稅額。其有應納營業稅額者，應先向公庫繳納後，
    檢同繳納收據一併申報。」「納稅義務人，有左列情形之一者，除追繳稅款外，
    按所漏稅額處一倍至十倍罰鍰，並得停止其營業：一、：：五、虛報進項稅額者
    。」分別為行為時營業稅法（以下稱營業稅法）第三十五條及第五十一條第五款
    所明定。次按「關於營業人違反營業稅法第十九條第一項第二款至第五款規定，
    以不得扣抵之進項憑證申報扣抵銷項稅額者，除補稅外，可否免按同法第五十一
    條第五款規定處以漏稅罰乙案，應依大法官會議釋字第三三七號解釋意旨辦理。
    」亦經財政部八十四年六月二十九日台財稅第八四一六三○一一四號函釋在案。
二、本件原告涉嫌無進貨事實，於八十二年十月至八十五年十二月間取得正成加油站
    有限公司等九家加油站統一發票計五十二張，金額六、○四六、五五三元，稅額
    計三○二、三二八元，申報扣抵銷項稅額，致逃漏同額營業稅。案經新竹縣調查
    站查獲，取具專案調檔統一發票查核清單、自動報繳年檔明細、談話筆錄、申報
    扣抵異常加油站發票明細表等資料，移由原新竹市稅捐稽徵處審理違章成立，乃
    按所漏稅額處一倍之罰鍰計三○二、三○○元（計至百元止）。原告不服，主張
    八十二至八十五年間原告之帳務委由華益會計事務所負責人莊月美君記帳登簿，
    並負責申報繳納營業稅，在未知會原告之情況下，私自補進本案之進項憑證，並
    扣下交予之同額營業稅，原告誠屬受害人，未受法律保護，反需連補帶罰。揆諸
    財政部解釋函釋，遇有特殊情況逃漏稅案件，不處罰公司法人等營利事業機構，
    而以行為人為處罰標的之案例，財政部五十九年七月二十八日台財稅第二五六八
    三號令足資參照云云，申經原新竹市稅捐稽徵處復查決定以，依民法第一百零三
    條第一項規定，原告自承八十二年至八十四年由代客記帳業華益會計事務所莊月
    美君代記帳，代客記帳業者莊月美君所為之虛報進項稅額係直接對原告發生效力
    ，由其承擔相關責任。再據原告負責人楊廣義君八十六年十月八日於新竹縣調查
    站所製作調查筆錄供稱，每期營業稅款交付莊月美君代繳，事後從未要求檢視繳
    款收據和申報書，於委託莊月美君申報營業稅之過程，原告並未盡其業務監督之
    責，實難謂無過失，依司法院釋字第二七五解釋，自應受罰；又查原告稅款被莊
    月美君侵占，係原告與莊月美君間之民事求償及刑事責任問題，與租稅債權無涉
    ，原告更無可以之為免責之理由，而類此無進貨事實虛報進項稅額案件，原新竹
    市稅捐稽徵處一向係處以虛報進項稅額八倍之罰鍰，今本案以案情特殊，乃酌情
    減輕處罰，按營業稅法第五十一條規定最低倍數處一倍罰鍰計三○二、三○○元
    。另財政部五十九年七月十八日台財稅第二五六八三號函釋係就外國人未辦營業
    登記、未依法取得認許情況下，方責由實際行為人負責，而原告既經合法營業登
    記，為一合法登記之營業人，自無該函釋之適用，駁回其復查之申請。揆諸首揭
    規定及函釋意旨，並無不妥。
三、茲據原告聲稱其之所以虛報進項憑證，非其所自願，八十二至八十五年間原告之
    帳證委由華益會計事務所負責人莊月美君記帳登錄，並負責申報繳納營業稅，於
    報稅期問，在未知會原告之情況，私自補進如上述之進項憑證，並扣下原告交與
    之同等額之營業稅款，中飽私囊，案經新竹縣調查站調查，原告誠屬受害人，未
    受法律之保護，反須連補帶罰，損失不貲。按財政部八十四年六月二十九日台財
    稅第八四一六三○一一四號函釋，以不得扣抵之進項憑證申報扣抵稅款者，依司
    法院釋字第三三七號解釋意旨處理。而該解釋意旨為：營業稅法第五十一條第五
    款成罰要件有二：第一，有虛報進項憑證稅額者，第二，因而逃漏稅款之事實。
    就第一個要件而言，原告並未有虛報進項稅額之行為，雖造成逃漏稅捐的事實，
    而虛報進項憑證的行為係原告委託代客記帳業者莊月美君所為，總不能因他人違
    法而由原告代為受罰，此違反法律正義原則，而原新竹市稅捐稽徵處以民法第一
    百零三條規定：「代理人代理權限內以本人名義……直接對本人發生效力。」按
    上述之規定係在代理權限內方才成立，亦即原告委其記帳報稅，並未唆使其逃漏
    稅捐，故其違法係個人事由，亦是無權代理之事由，不應影響到原告。又原新竹
    市稅捐稽徵處以疏於督導為由，責由原告須為此負責，然以原告之立場，記帳業
    者，熟悉各種帳務程序，而原告究屬外行方才委其記帳，以原告之外行如何去督
    導內行之代客記帳業者。再者原新竹市稅捐稽徵處以莊月美君之行為致逃漏稅捐
    究非原告所圖及行為，原告因此受罰，實屬冤屈，此事誠屬特殊，不可與一般逃
    漏稅案件並論。綜上所述，原告實非故意，按司法院釋字第二七五號解釋意旨，
    原告能舉證證明自己無過失時，即可不受處罰，此調查局亦有備案云云資為爭議
    。
四、查依首揭營業稅法第三十五條規定，原告不論有無銷售額，應以每二月為一期，
    於次期開始十五日內申報繳納營業稅，原告將申報之義務委諸於他人，致遭記帳
    業者虛報進項稅額，殊難謂無疏失之責，原告雖辯稱係代理人代理行為，與其無
    涉，卻置法律上應盡之誠實申報義務於不顧，所述自係誤解，洵無足取；況原新
    竹市稅捐稽徵處以原告八十五年十二月期末累積留抵稅額為零，此有各期申報扣
    抵及申報應納（留抵）稅額明細表附卷可稽，亦即原告所虛報進項營業稅三○二
    、三二八元已全數申報扣抵銷項稅額，確有發生逃漏稅款之事實，參諸司法院釋
    字第三三七號解釋，依首揭營業稅法第五十一條第五款現定酌情減輕處一倍之罰
    鍰，核無不當；抑且原告就稅務事宜對記帳業者莊月美君並未善盡其監督之責，
    致其有可趁之機，而本案莊君行為所致之侵害國家租稅債權非關私法之侵權行為
    ，原告既屬營業稅法所規定之納稅義務人，自當就其未善盡之義務負補稅及受罰
    之責任，類此案件，改制前行政法院八十四年判字第二五五號判決亦可資參酌，
    所述各節，核無可採，本件原處分請予維持。
　　理  由
甲、程序部分：
    本件原告經合法通知，無正當理由而未於言詞辯論期日到場，核無行政訴訟法第
    二百十八條準用民事訴訟法第三百八十六條各款所列情形，爰依被告之聲請由其
    一造辯論而為判決，合先敘明。
乙、實體部分：
一、按「除本法另有規定外，不論有無銷售額，應以每二月為一期，於次期開始十五
    日內，填具規定格式之申報書，檢附退抵稅款及其他有關文件，向主管稽徵機關
    申報銷售額、應納或溢付營業稅額。其有應納營業稅額者，應先向公庫繳納後，
    檢同繳納收據一併申報。」「納稅義務人，有左列情形之一者，除追繳稅款外，
    按所漏稅額處一倍至十倍罰鍰，並得停止其營業：一、：：五、虛報進項稅額者
    。」分別為行為時營業稅法（以下稱營業稅法）第三十五條及第五十一條第五款
    所明定。次按「關於營業人違反營業稅法第十九條第一項第二款至第五款規定，
    以不得扣抵之進項憑證申報扣抵銷項稅額者，除補稅外，可否免按同法第五十一
    條第五款規定處以漏稅罰乙案，應依大法官會議釋字第三三七號解釋意旨辦理。
    」亦經財政部八十四年六月二十九日台財稅第八四一六三○一一四號函釋在案。
二、本件原告無進貨事實，於八十二年十月至八十五年十二月間取得正成加油站有限
    公司等九家加油站異常統一發票計五十二張，金額六、O四六、五五三元（未含
    稅），充作進項憑證，並以之申報扣抵銷項稅額，致逃漏營業稅三O二、三二八
    元。案經法務部調查局新竹縣調查站查獲，移由原處分機關審理違章成立，乃按
    所漏稅額處一倍之罰鍰計三0二、三OO元（計至百元止）。原告不服，主張如事
    實欄所載，本案所需審究者為（一）原告有無虛報進項稅額之違法情事？（二）
    罰鍰處分是否違法？
三、關於原告主張「其於委託莊月美君申報營業稅之過程，並無過失，總不能因他人
    違法而本公司代為受罰」云云等語，經查原告負責人楊廣義八十六年十月八日於
    新竹縣調查站所製作調查筆錄供稱略以：「從八十二年至八十五年度間即委託『
    華益會計事務所』負責人莊月美代我處理本公司之記帳及報稅等業務，每期營業
    稅款交付莊月美君代繳，事後從未要求檢視繳款收據和申報書‧‧‧」等語，有
    上開調查筆錄影本一份附原處分卷足憑。按民法第一百零三條第一項規定「代理
    人於代理權限內，以本人名義所為之意思表示，直接對本人發生效力。」；本件
    原告自八十二年開始即委託莊月美處理原告公司記帳及報稅事宜，距事發業有二
    年之久；其於選任及監督代理人處理其業務時，即應負相當注意之責；且原告所
    委任莊月美處理報稅事宜，就其所作之報表亦應於申報時，予以相當之審核，才
    不致讓代理人任意為之。另按商業會計法第五條第三項規定：「商業會計事務，
    得委由會計師或依法取得代他人處理會計事務資格之人辦理之。」，從而原告自
    應依上開規定將商業會計事務，委由會計師或依法取得代他人處理會計事務資格
    之人辦理；惟原告卻未依上開法條規定委由會計師或依法取得代他人處理會計事
    務資格之人辦理，而委由尚未具備前述資格之莊月美為之，理應更盡監督之責，
    惟卻任由莊月美為之，難謂無過失；且揆諸一般經驗法則，於日常生活中支付任
    何之稅款如地價稅、房屋稅等，焉有不取收據之理；況營業稅之繳款書係營業人
    是否繳稅之依據，本件每期稅款達三至四萬元不等，原告卻未索取繳款書，亦未
    查對營業稅申報書填報狀況，僅憑其對莊月美之信任，即認定其有代為繳款，顯
    有一般人處理一般事務應注意而未注意之重大責任及過失，實難謂原告已善盡業
    務監督之責。原告於委託莊月美君申報營業稅之過程，原告並未盡其業務監督之
    責，對於虛報進項憑證稅額而言，實難謂無過失，依司法院釋字第二七五解釋，
    自應受罰，原告雖辯稱係代理人代理行為，與其無涉，卻置法律上應盡之誠實申
    報義務於不顧，所述自係誤解，洵無足取；又查原告稅款被莊月美君侵占，係原
    告與莊月美君間之民事求償及刑事責任問題，與租稅債權無涉，原告更無可以之
    為免責之理由。況原新竹市稅捐稽徵處以原告八十五年十二月期末累積留抵稅額
    為零，此有各期申報扣抵及申報應納（留抵）稅額明細表附卷可稽，亦即原告所
    虛報進項營業稅三○二、三二八元已全數申報扣抵銷項稅額，確有發生逃漏稅款
    之事實，故已符合司法院大法官釋字第三三七號解釋要旨之營業稅法第五十一條
    第五款成罰的要件。
四、末按稅捐稽徵法第四十八條之二第二項規定：「前項情節輕微、金額及減免標準
    ，由財政部擬訂，報請行政院核定後發布之。」，查本件情節並未符合財政部發
    布施行之「稅務違章案件減免處罰標準」之各項減免規定，原處分機關自無從依
    該標準減免處罰，依法自無不合。且類此無進貨事實虛報進項稅額案件，原新竹
    市稅捐稽徵處一向係處以虛報進項稅額八倍之罰鍰，今本案參諸司法院釋字第三
    三七號解釋，依首揭營業稅法第五十一條第五款現定酌情減輕處一倍之罰鍰計三
    ○二、三○○元，已考量本件違章情節特殊，所為最輕之裁罰，併此敘明。
五、綜上所述，原處分依法並無不合，訴願決定予以維持，亦無違誤；原告徒執前詞
    ，聲請撤銷原罰鍰處分及訴願決定，為無理由，應予駁回。
據上論結，本件原告之訴為無理由，爰依行政訴訟法第二百十八條、民事訴訟法第三
百八十五條第一項前段，行政訴訟法第九十八條第三項前段，判決如主文。
中　　　華　　　民　　　國　　九十三　　年　　　七　　　月　　　七　　　日
                  臺 北 高 等 行 政 法 院   第 五 庭
                                             審判長法官   張瓊文
                                                   法官   劉介中
                                                   法官   黃清光
右為正本係照原本作成。
如不服本判決，應於送達後二十日內，向本院提出上訴狀並表明上訴理由，如於本判
決宣示後送達前提起上訴者，應於判決送達後二十日內補提上訴理由書（須按他造人
數附繕本）。
中　　　華　　　民　　　國　　九十三　　年　　　七　　　月　　　七　　　日
            　　　　　　　　　　　　　　  　      書記官  楊子鋒
